【裁判字號】    99,交聲,238
【裁判日期】    991229
【裁判案由】    違反道路交通管理處罰條例聲明異議
【裁判全文】
臺灣雲林地方法院交通事件裁定         99年度交聲字第238號
原處分機關  交通部公路總局嘉義區監理所
異  議  人
即受處分人  蔡政廷
上列異議人即受處分人因違反道路交通管理處罰條例案件，對於
交通部公路總局嘉義區監理所於中華民國99年12月10日所為之裁
決處分（原處分案號：嘉監裁字第裁70-KAI041777號），聲明異
議，本院裁定如下：
    主  文
原處分關於罰鍰超過新臺幣貳萬伍仟元之部分應予撤銷。
上開撤銷部分，蔡政廷不罰（即罰鍰新臺幣貳萬元部分）。
    理  由
一、原處分意旨略以：異議人即受處分人蔡政廷於民國98年9 月
    24日凌晨1 時30分許，騎乘車號QM9-438 號輕機車，途經雲
    林縣北港鎮○○路97號前時不慎摔倒，受有頭部外傷等傷害
    。經送醫救治後，測得其血中酒精濃度高達250MG/DL（換算
    吐氣所含酒精濃度達每公升1.25毫克），超過每公升0.25毫
    克之標準值，因而掣單舉發違規。處分機關交通部公路總局
    嘉義區監理所乃以其違規事實屬實，依照道路交通管理處罰
    條例第35條第1 項第1 款等規定，裁處異議人罰鍰新臺幣（
    下同）45,000元、吊扣駕駛執照12個月，並施以道安講習在
    案。
二、聲明異議意旨略以：異議人所為前述酒醉駕車行為，業經臺
    灣雲林地方法院檢察署（下稱雲林地檢署）檢察官為緩起訴
    處分，異議人並依法繳納20,000元之緩起訴處分金在案，依
    照「一行為不二罰原則」，該20,000元之緩起訴處分金應該
    可以折抵罰鍰，爰聲明異議。
三、按汽車（含機器腳踏車，下同）駕駛人飲用酒類後，其吐氣
    所含酒精濃度超過每公升0.25毫克者，不得駕車；汽車駕駛
    人駕駛汽車經測試檢定酒精濃度超過規定標準者，處15,000
    元以上60,000元以下罰鍰，並當場移置保管該汽車及吊扣其
    駕駛執照1 年，道路交通安全規則第114 條第2 款及道路交
    通管理處罰條例第35條第1 項第1 款分別定有明文。又行政
    罰法第26條規定：「一行為同時觸犯刑事法律及違反行政法
    上義務規定者，依刑事法律處罰之。但其行為應處以其他種
    類行政罰或得沒入之物而未經法院宣告沒收者，亦得裁處之
    。前項行為如經不起訴處分或為無罪、免訴、不受理、不付
    審理之裁判確定者，得依違反行政法上義務規定裁處之。」
    揭示所謂「一行為不二罰原則」。考其立法目的，無非以一
    行為同時觸犯刑事法律及違反行政法上義務規定時，由於刑
    罰與行政罰同屬不法行為制裁，而刑罰懲罰作用較強，依刑
    事法律處罰即足資警惕，無一行為二罰之必要，但罰鍰以外
    沒入或其他種類行政罰，因兼具維護公共秩序作用，為達行
    政目的，行政機關仍得併予裁處。另外，檢察官為緩起訴處
    分者，得課被告予一定之負擔或指示，其中緩起訴之被告若
    依檢察官緩起訴處分命令，向公益團體繳納捐款，即係履行
    檢察官為緩起訴處分命令，該等金錢給付，並得為民事強制
    執行名義，受處分人因上開緩起訴處分而剝奪其財產權，主
    觀上前揭金錢給付義務亦具有強制性、懲罰性，雖不若易科
    罰金係以支付金錢作為自由刑之替代，惟經由緩起訴處分條
    件之履行使其免於遭檢察官發動起訴程序，仍具有替代刑罰
    之效果，實質上應屬於行政罰法第26條第1 項前段所稱之「
    刑事法律處罰（相當於法院科處之罰金刑）」，而有行政罰
    法第26條第1 項「一行為不二罰」規定之適用。但應特別注
    意的是，道路交通管理處罰條例第35條第8 項規定：「前項
    汽車駕駛人，經裁判確定處以罰金低於本條例第92條第3 項
    所訂最低罰鍰基準規定者，應依本條例裁決繳納不足最低罰
    鍰之部分。」即違反道路交通管理處罰條例之酒後駕車行為
    人，如其因同一行為所受之罰金刑低於主管機關依該條例第
    92條第3 項所定之最低罰鍰基準規定（指違反道路交通管理
    事件統一裁罰基準表）時，主管機關仍得裁處該行為人不足
    部分之罰鍰。於此情形，依照道路交通管理處罰條例第2 條
    「道路交通管理、處罰，依本條例規定；本條例未規定者，
    依其他法律規定。」及行政罰法第1 條「違反行政法上義務
    而受罰鍰、沒入或其他種類行政罰之處罰時，適用本法。但
    其他法律有特別規定者，從其規定。」等規定，可認道路交
    通管理處罰條例第35條第8 項應優先行政罰法第26條第1 項
    前段而適用，屬於「一行為不二罰原則」之例外（臺灣高等
    法院暨所屬法院97年法律座談會刑事類提案第39號之研討結
    果參照）。
四、經查，本件異議人所為上述酒醉駕車之行為，由警方掣單舉
    發，復經原處分機關於99年12月10日作成裁決處分，處異議
    人45,000元之罰鍰，吊扣駕駛執照12個月，並施以道安講習
    等情，業據異議人陳述明確，復有原處分機關99年12月10日
    嘉監裁字第裁72-KAI041777號裁決書及雲林縣警察局雲警交
    字第72-KAI041777號舉發違反道路交通管理事件通知單等在
    卷可稽，應堪信為真實。然異議人同一酒醉駕車行為，涉犯
    刑法第185 條之3 之酒醉駕車罪嫌，經警方移送雲林地檢署
    檢察官偵辦，並由該署檢察官於98年10月30日以98年度偵字
    第5169號為緩起訴處分，緩起訴期間為1 年（自98年11月16
    日起算至99年11月15日止），並命異議人應於緩起訴處分命
    令通知書收受之翌日起1 個月內，向指定之公益團體雲林縣
    觀護志工協進會支付20,000元之緩起訴處分金，且在收受上
    開通知書之翌日起6 個月內，參加該署舉辦之「酒醉駕車諮
    商團體輔導」1 場次，緩起訴期間內不得再有酒醉駕車之行
    為，異議人遂於98年11月18日，向雲林縣觀護志工協進會支
    付20,000元之緩起訴處分金等事實，為異議人所自承，復有
    繳款證明影本、緩起訴處分書及臺灣高等法院被告前案紀錄
    表在卷可稽，亦可判斷為真。異議人既已因雲林地檢署檢察
    官之緩起訴處分命令繳納20,000元之緩起訴處分金，參前說
    明，該處罰解釋上應屬道路交通管理處罰條例第35條第8 項
    所規定之罰金，具有替代刑罰之效果，則原處分機關於異議
    人前述緩起訴處分期滿後對之再為裁罰，依照道路交通管理
    處罰條例第35條第8 項規定，僅得就不足差額即25,000元部
    分為之（依違反道路交通管理事件統一裁罰基準表之規定，
    機器腳踏車駕駛人違反道路交通管理處罰條例第35條第1 項
    第1 款之規定，其吐氣所含酒精濃度超過每公升0.55毫克以
    上者，應裁處之最低罰鍰為45,000元，扣除異議人已繳納之
    緩起訴處分金20,000元，即餘25,000元），故原處分機關對
    之裁罰45,000元，顯屬違法。
五、綜上所陳，異議人因上述酒醉駕車行為而向雲林縣觀護志工
    協進會支付之20,000元緩起訴處分金，實質上屬於刑罰，就
    此部分無從再重複為行政罰之餘地，至不足最低罰鍰之部分
    即25,000元，自應依交通管理處罰條例第35條第8 項之規定
    裁處罰鍰25,000元，方屬合法。準此，原處分機關裁罰異議
    人45,000元，依前說明，於法有違，本件異議為有理由，應
    由本院將罰鍰超過新臺幣25,000元之部分予以撤銷，並就該
    部分（罰鍰20,000元之部分）為異議人不罰之諭知。至於異
    議人另被裁處吊扣駕駛執照12個月，並施以道安講習之部分
    ，因異議人並未爭執違規事實之存否，且未對該部分聲明異
    議，本院自無庸併予審究，附此敘明。
據上論斷，應依道路交通管理處罰條例第87條第2 項、道路交通
事件處理辦法第19條前段，裁定如主文。
中    華    民    國    99    年    12    月    29    日
                  交通法庭    法  官  王  紹  銘
以上正本證明與原本無異。
如不服本裁定，應於裁定送達後5 日內向本院提出抗告狀（須附
繕本）。
                              書記官  洪  秀  虹
中    華    民    國    99    年    12    月    30    日

司法院資訊處製作；財團法人民間司法改革基金會備份。
